臺灣臺中地方法院刑事判決　　　　　　 100年度易字第2581號
公　訴　人　臺灣臺中地方法院檢察署檢察官
被　　　告　張長棟
上列被告因偽造文書案件，經檢察官提起公訴（100年度偵字第
15481號），本院判決如下：
    主  文
張長棟無罪。
    理  由
一、公訴意旨略以：被告張長棟、陳志明（業經本院100年度易
    字第2261號判決）與真實姓名、年籍及人數均不詳之犯罪集
    團成員，共同基於偽造特許證件之犯意聯絡，由被告以其名
    義，在陳志明位在新北市中和區（改制前為臺北縣中和市，
    下同）中興街202巷16號6樓之3居處，申請網路設備，並以
    電腦登入網路，於網路各種論壇、討論區等平臺，刊登「合
    法代辦各大專院校學歷文憑證書及各種證照」、「請洽：張
    作霖」、「學歷代辦」等內容之廣告，並於該廣告留有電子
    郵件帳號jason00000000＠yahoo.com.tw、電話號碼0000000
    000號等資料，供不特定人士點閱並下單訂購，待有意購買
    偽造學歷證件之人與之聯繫後，偽造特許證件販賣予與其聯
    繫之人。適有陳家儷（業經本院以99年度中簡字第1669號判
    決）於民國98年5月間之某日，在網路上尋得上開廣告，並
    循電話與該集團之某成員聯繫共謀後，共同基於承上開偽造
    特種證件之犯意聯絡，以新臺幣（下同）3萬元之代價，由
    陳家儷委請被告、陳志明及其同夥偽造畢業證書，並經陳家
    儷告知年籍、姓名等資料，經陳志明及其同夥於98年5月間
    之某不詳期日、在不詳地點、以不詳方式填具前開資料於偽
    造之義守大學管理學院企業管理學系學士學位證書（下稱義
    守大學學士學位證書）上，並偽造「義守大學」之方形、圓
    形印文各1枚及校長「傅勝利」之印文於義守大學學士學位
    證書上，偽造義守大學學士學位證書乙張。前開犯罪集團成
    員製成後，以電話通知不知情之陳金龍即陳家儷之胞兄，約
    定於98年5月底之不詳日期，由被告等犯罪集團之某人，在
    臺中市第一廣場附近之全家便利商店前，交付前開資料袋予
    陳金龍，並由陳金龍交付3萬元予前開不詳人士並取得前開
    義守大學學士學位證書1份。而陳家儷取得前開證書後，乃
    向我國駐胡志明市臺北經濟文化辦事處（下稱駐胡志明市辦
    事處）行使前開偽造義守大學學士學位證書申辦驗證，經檢
    察官偵查陳家儷偽造文書案件而循線查獲等語，而認被告涉
    犯刑法第217條第1項偽造印文罪、同法第212條偽造特種文
    書罪嫌。
二、按犯罪事實應依證據認定之，無證據不得認定犯罪事實；不
    能證明被告犯罪者應諭知無罪之判決，刑事訴訟法第154條
    第2項、第301條第1項分別定有明文。次按認定犯罪事實所
    憑之證據，雖不以直接證據為限，間接證據亦包括在內；然
    無論直接或間接證據，其為訴訟上之證明，須於通常一般之
    人均不致於有所懷疑，而得確信其為真實之程度者，始得據
    之為有罪之認定，倘其證明尚未達到此一程度，而有合理性
    懷疑之存在時，即難遽採為不利被告之認定（最高法院76年
    臺上字第4986號判例可供參照）。再按刑事訴訟法第161條
    第1項規定：檢察官就被告犯罪事實，應負舉證責任，並指
    出證明之方法。因此，檢察官對於起訴之犯罪事實，應負提
    出證據及說服之實質舉證責任。倘其所提出之證據，不足為
    被告有罪之積極證明，或其指出證明之方法，無從說服法院
    以形成被告有罪之心證，基於無罪推定之原則，自應為被告
    無罪判決之諭知（最高法院著有92年臺上字第128號判例足
    資參照）。另按犯罪事實之認定，係據以確定具體的刑罰權
    之基礎，自須經嚴格之證明，故其所憑之證據不僅應具有證
    據能力，且須經合法之調查程序，否則即不得作為有罪認定
    之依據。倘法院審理之結果，認為不能證明被告犯罪，而為
    無罪之諭知，即無前揭第154條第2項所謂「應依證據認定」
    之犯罪事實之存在。因此，同法第308條前段規定，無罪之
    判決書只須記載主文及理由。而其理由之論敘，僅須與卷存
    證據資料相符，且與經驗法則、論理法則無違即可，所使用
    之證據亦不以具有證據能力者為限，即使不具證據能力之傳
    聞證據，亦非不得資為彈劾證據使用。故無罪之判決書，就
    傳聞證據是否例外具有證據能力，本無須於理由內論敘說明
    （最高法院100年度臺上字第2980號判決參照）。
三、公訴意旨認被告涉犯刑法第217條第1項偽造印文罪、同法第
    212條偽造特種文書罪嫌，無非係以另案被告陳家儷及陳志
    明之供述、證人陳金龍之證述、義守大學98年8月10日義大
    教字第0980007524號及98年9月28日義大教字第0980009304
    號函、駐胡志明市辦事處98年7月29日胡志字第803號函、外
    交部領事事務局98年7月27日領三字第0987000418號及98年8
    月17日領三字第0985132574號函、扣案之偽造義守大學學士
    學位證書1份、網路列印資料、被告所使用之行動電話門號
    0000000000號與陳志明所使用之行動電話門號0000000000、
    0000000000號通聯記錄、基地臺位置整理表、行動電話門號
    0000000000、0000000000、0000000000號發話地點整理圖3
    紙、網路設備申請資料1份、帳號jason00000000＠yahoo.
    com.tw登入電腦網路設備之IP位置查詢表、陳志明為警查獲
    時所扣押之筆記本等資為論據。
四、訊據被告固坦承以自己名義申請網路設備，供陳志明於位在
    新北市○○區○○街202巷16號6樓之3居處使用之事實，然
    堅決否認有偽造印文、偽造特種文書之犯行，辯稱：伊與陳
    志明係新北市立永和國民中學（下稱永和國中）國二及國三
    之同班同學，畢業後伊與陳志明均有持續聯絡，且於伊與陳
    志明於86年間當兵退伍後，開始密切聯絡，又伊與陳志明同
    住在新北市中和市，所住之地方距離車程約5分鐘。因陳志
    明於3、4年前向伊表示其欠中華電信股份有限公司（下稱中
    華電信公司）費用，故無法申辦網路，要伊申辦網路供其使
    用，當時伊即應陳志明之要求向中華電信公司申辦裝設網路
    在新北市○○區○○街202巷16號6樓之3處，帳單亦係寄到
    前開地址，由陳志明直接繳納，伊不知道陳志明利用網路做
    何事情。伊與陳志明時常用電話聯絡係因陳志明住在大樓內
    ，伊要去找陳志明前，會先打電話給陳志明，到達後，亦打
    電話請陳志明開門等語。經查：
  (一)義守大學98年8月10日義大教字第0980007524號及98年9月28
    日義大教字第0980009304號函、駐胡志明市辦事處98年7月
    29日胡志字第803號函、外交部領事事務局98年7月27日領三
    字第0987000418號及98年8月17日領三字第0985132574號函
    及扣案之偽造義守大學學士學位證書1份，固能證明陳家儷
    在網路上所購買且持向駐胡志明市辦事處申辦驗證之義守大
    學學士學位證書係偽造等情。然查：
  1.陳家儷於98年9月22日另案偵查中供稱：伊不是義守大學畢
    業，伊向駐胡志明市辦事處申辦驗證之義守大學學士學位證
    書並非真正，而係伊在網路上購買，係伊係於98年5月時以
    電話與對方聯絡，對方告知伊電子信箱，伊再寄相關資料予
    對方，偽造之學士學位證書係約於98年5月底寄來的，代價3
    萬元，當時伊不在臺灣等語（見臺灣臺中地方法院檢察署〈
    下稱臺中地檢署〉98年度偵字第20133號卷〈下稱偵第20133
    號卷〉第19、20頁）；另於99年2月26日供稱：伊當時在越
    南，只有打電話與對方接洽，沒有與對方之任何人見過面，
    而對方係以行動電話與伊哥哥陳金龍約在外面拿錢等語（見
    偵第20133號卷第48頁）。
  2.另證人陳金龍於偵查中證稱：陳家儷當時僅要伊幫其交錢，
    伊與對方聯繫過，惟僅係約定見面之地點，並非詢問有關證
    照之事。伊交錢給對方，對方係一個人，見面之日期已忘記
    ，當時係晚上6、7時，伊與對方僅見過一次面，對方並不像
    陳志明。伊只有拿錢給對方，伊不知道陳家儷如何拿到證件
    等語（見臺中地檢署99年度偵字第575號卷〈下稱偵第575號
    卷〉卷二第34、99、100、104頁）等語。且於本院審理中證
    稱：陳家儷係伊妹妹。陳家儷於98年5月底時，因其當時人
    在越南，故打電話給伊，問伊是否方便拿3萬元給其朋友，
    惟並沒有向伊說得很清楚，故並沒有向伊解釋為何要拿3萬
    元給其朋友，當時陳家儷有告知伊一支行動電話號碼，要伊
    與對方聯絡拿錢給對方之時間，嗣伊撥打該行動電話，對方
    一開始與伊約在臺中火車站，之後伊到臺中火車站後，伊再
    打電話給對方問對方是否已抵達，對方再與伊改約在第一廣
    場旁邊之全家便利商店，後來伊就到約定之全家便利商店，
    對方隨後即到達，對方係男生，約27、28歲，伊向對方表示
    伊係陳家儷要求伊前來的，對方表示其知道，伊就將3萬元
    交給對方，對方沒有戴帽子，該男子當時沒有交東西給伊，
    只有拿走3萬元，伊並沒有要求該男子書立單據給伊。伊身
    高174公分，該名男子約180公分左右，比伊高，陳志明及被
    告均非該名男子，伊現在已忘記當時所撥打之該行動電話號
    碼等語（見本院卷第58頁）。
  3.由證人陳金龍之上開證詞，可知被告並非當時在臺中市第一
    廣場旁邊之全家便利商店向證人陳金龍收取3萬元之人。且
    由陳家儷之供述及證人陳金龍之證述，均無法證明被告有共
    同與真實姓名、年籍及人數均不詳之犯罪集團為偽造之義守
    大學學士學位證書或其上印文之犯行。
  (二)依陳家儷所提出之其所購買偽造義守大學學士學位證書之網
    路廣告之網頁列印資料，該網頁上刊登有關「代辦學歷」、
    「代辦文憑」、「代辦證照」等廣告內容所刊載之聯絡電話
    係行動電話門號0000000000號之情，有該網頁列印資料在卷
    可稽（見偵第20133號卷第22至24頁）。而行動電話門號000
    0000000號則係葉浚逸於97年6月22日申請，於98年12月16日
    停用之情，有中華電信資料查詢、中華電信公司第一客服中
    心、第一作業中心（行動）查詢電信使用者資料函復單在卷
    可憑（見偵第575號卷一第55頁）。且證人葉浚逸於偵查中
    證稱：行動電話門號0000000000係伊申辦，伊將該門號交予
    伊在網路上所認識之男姓網友使用，伊不知道該男性網友之
    名字及年紀等語（見偵第575號卷一第99頁、偵第575號卷二
    第133頁）。是並無證據證明被告有持用行動電話門號00000
    00000。
  (三)而被告固以其自己名義申請網路設備，供陳志明於位在新北
    市○○區○○街202巷16號6樓之3居處使用，惟查：
  1.證人陳志明在本院證稱：新北市○○區○○街202巷16號6樓
    之3處所係伊約於91年間開始租用，係伊與前女友一起住之
    地方。被告係伊國中同學，被告之住處距新北市○○區○○
    街202巷16號6樓之3處約15至20分鐘之車程。當時伊向被告
    提及，因伊積欠中華電信公司電話費，故無法申請裝設網路
    ，被告對伊很好，表示要幫伊申請，僅要求伊自行按時繳費
    ，伊約於95年間陪同被告至中華電信公司，用被告之名義申
    請網路，費用由伊繳交，被告提供名義幫伊申請裝設網路，
    伊沒有給予被告代價，伊當時向被告表示伊下班後可以在網
    路上玩網路麻將。伊約於98年2、3月間開始在網路上刊登「
    合法代辦各大專院校學歷文憑證書及各種證照」、「請洽：
    張作霖」、「學歷代辦」等內容之廣告，伊刊登前開廣告係
    要吸引他人注意該廣告而向伊購買考古題，伊用「張作霖」
    之名義刊登廣告，係因伊不喜歡將真實姓名等個人資料讓他
    人知悉，而當時伊剛好看到電視在撥有關張作霖之節目，而
    隨便取的。伊與被告於97年以前比較頻繁見面，約一星期見
    面1、2次，有空就會一起約吃飯或消夜，被告於97、98年間
    開始很忙，至伊住處之次數很少，約4、5個月來一次或半年
    來一次，被告並不知悉伊刊登上開廣告。伊於98年5月間並
    沒有與被告一起至臺中等語（見本院卷第54至57頁）。
  2.另被告與陳志明於74年至76年係就讀永和國中，且被告與陳
    志明在國中二、三年級時同班等情，有永和國中100年10月
    26日新北永中教字第1000005897號函暨所附之學籍紀錄表在
    卷可稽（見本院卷第33至35頁）。而依中華電信公司100年3
    月31日信客一（一）警密（100）字第141號函所載：陳志明
    曾於86年4月10日向中華電信公司申租行動電話，已於89年5
    月9日被「欠費拆機」。依據線上受理停話注意事項，用戶
    有欠費紀錄者不會列入拒絕往來戶，但於辦理電信設備新申
    租、過戶或一退一租、欠拆復裝或欠拆新租時，需繳清名下
    所有欠費始可辦理等語，有前開函文在卷可憑（見偵第575
    號卷二第124至126頁）。另被告係於94年11月9日向中華電
    信公司申請在新北市○○區○○街202巷16號6樓之3裝設網
    路，使用起迄日為94年11月11日起至100年6月27日止等情，
    亦有中華電信公司臺灣北區電信分公司新北營運處100年11
    月1日新北一服（100）字第A288號函在卷可憑（見本院卷第
    40至42頁）。
  3.由上開證人陳志明之證詞，可見證人陳志明固在新北市○○
    區○○街202巷16號6樓之3居處，以其所有電腦登入裝設在
    該處之網路設備，在網路上刊登「合法代辦各大專院校學歷
    文憑證書及各種證照」、「請洽：張作霖」、「學歷代辦」
    等內容之廣告，惟被告並不知悉陳志明在網路上刊登前開廣
    告，復無其他證據證明被告知悉之。再核之上開永和國中
    100年10月26日新北永中教字第1000005897號函、中華電信
    公司100年3月31日信客一（一）警密（100）字第141號函、
    中華電信公司臺灣北區電信分公司新北營運處100年11月1日
    新北一服（100）字第A288號函，可知被告與陳志明確實為
    國二及國三之同班同學，且陳志明確於89年間起即有因積欠
    中華電信費用未繳清，無法裝設網路之情形，另被告係於94
    年11月間即以其名義向中華電信公司為陳志明在新北市○○
    區○○街202巷16號6樓之3處所裝設網路之情，堪以認定。
    則被告既與陳志明為國中二、三年級時之同班同學，且畢業
    後仍持續往來，陳志明又確實有無法裝設網路設備之情形，
    且被告於94年11月間申請裝設網路供陳志明使用，距陳志明
    所自承係於98年2、3月間始開始刊登上開廣告及陳家儷於98
    年5月間在網路上購買偽造之學士學位證書，已逾3年之時間
    ，難認被告於94年11月間以其自己名義裝設網路供陳志明使
    用時，可預見陳志明將會利用該網路設備刊登上開販售偽造
    證照之廣告。是尚難僅以被告於94年11月間以其自己名義裝
    設網路供陳志明使用，即據作為不利被告認定之依據。
  (四)又帳號jason00000000＠yahoo.com.tw電子郵件信箱係以位
    在新北市○○區○○街202巷16號6樓之3處之網路設備登入
    使用等情，有帳號jason00000000＠yahoo.com.tw登入電腦
    網路設備之IP位置查詢表及通聯調閱查詢單在卷可查（見臺
    中市政府警察局〈改制前為臺中縣警察局〉刑案偵查卷宗中
    縣警刑大科偵字第0980019515號卷〈下稱警卷〉第36至37頁
    ）。核之上開證人陳志明證述上址之網路設備係其所使用之
    情，是並無證據證明被告有使用帳號jason00000000＠yahoo
    .com.tw電子郵件信箱。
  (五)再者，被告自承行動電話門號0000000000號係其所使用、行
    動電話門號0000000000號係陳志明所使用等語（見本院卷第
    17頁背面）。而依行動電話門號0000000000號之可能發話地
    點整理圖，被告所持行動電話門號0000000000號之通話基地
    臺多位在新北市○○區○○路388號4樓、新北市中和區○○
    ○段128巷25弄6號1樓、新北市○○區○○路42號10樓之3、
    新北市○○區○○路16號14樓、新北市永和區（改制前為臺
    北縣永和市，下同）永平路280號11樓、新北市○○區○○
    路1段168號11樓（見偵第575號卷一第63頁）。惟被告係居
    住在新北市○○區○○路3段128巷19弄2之3號，上開基地臺
    位置尚屬被告居住生活圈之範圍，縱與行動電話門號000000
    0000號及0000000000號之通話基地臺位置有若干重疊情形，
    亦難以此作為不利被告認定之依據。
  (六)另依被告所持用之行動電話門號0000000000號與行動電話門
    號0000000000號、0000000000號於98年10月7日及98年11月
    11日（起訴書之證據及待證事實欄誤載為98年1月7日及98年
    1月11日）之通聯紀錄及基地臺位置整理資料，被告所持用
    之行動電話門號0000000000號於上開二期日固與陳志明所持
    用之行動電話門號0000000000號對打暢通，然並無與行動電
    話門號0000000000號相互對打聯絡之情，有前開整理資料在
    卷可查（見偵第575號卷二第59、60頁）。而被告所持用之
    行動電話門號0000000000號與陳志明所持用之行動電話門號
    0000000000號縱於98年10月7日及98年11月11日之通話基地
    臺出現在相同地區，或被告與陳志明縱於98年11月11日當日
    一同南下復北上，惟被告與陳志明確實為國二及國三之同班
    同學，畢業後仍持續聯絡等情，已如前述，則被告與陳志明
    縱使於98年10月7日及98年11月11日時相互聯絡、見面，及
    於98年11月11日當日一同南下復北上，然此難認與陳家儷於
    98年5月間在網路上購買偽造之學士學位證書及證人陳金龍
    所證稱之其係於98年5月底，在臺中市第一廣場旁邊之全家
    便利商店交付3萬元之事有何關連，是亦難以此作為不利被
    告認定之依據。
  (七)再陳志明為警查獲時所扣押之筆記本，其內容縱記載「臺北
    葉小姐中國技術學院1.5」、「0000000000北縣大學張先生
    6.8X」等文字，然前開筆記本係在陳志明所居住之新北市○
    ○區○○街202巷16號6樓之3居處所扣得，且為陳志明所持
    有，有搜索扣押筆錄及扣押物品目錄表在卷可佐（見警卷第
    15、16頁）。是此亦無法證明被告有共同為偽造義守大學學
    士學位證書或其上之印文之犯行。
五、綜上所述，檢察官指述被告涉犯刑法第217條第1項偽造印文
    罪、同法第212條偽造特種文書罪犯行所憑之證據，仍存有
    合理之懷疑，尚未達於通常一般之人均不致有所懷疑，而得
    確信其為真實之程度，本院無從形成被告有罪之確信。此外
    ，本院復查無其他積極之證據，足資證明被告有公訴人所指
    上開犯行。揆諸前開法條及判例意旨之說明，依法自應諭知
    無罪之判決。
據上論斷，應依刑事訴訟法第301條第1項，判決如主文。
本案經檢察官廖育賢到庭執行職務。
中    華    民    國   100    年    12    月    6     日
                  刑事第八庭    法  官  黃佳琪
以上正本證明與原本無異。
如不服本判決，應於收受判決後10日內向本院提出上訴書狀，並
應敘述具體理由；其未敘述上訴理由者，應於上訴期間屆滿後20
日內向本院補提理由書（均須按他造當事人之人數附繕本）「切
勿逕送上級法院」。
                                書記官  張雅慧
中    華    民    國   100    年    12    月    6     日